ACORDAO-COMPLETO-2531679

ACÓRDÃO 6997/2022 ATA 39/2022 - SEGUNDA CÂMARA

VISTOS, relatados e discutidos esses autos de aposentadoria de Ronaldo Chagas, ex-servidor do Ministério da Ciência, Tecnologia, Inovações e Comunicações (extinto) .
ACORDAM os ministros do Tribunal de Contas da União, reunidos em sessão da 2ª Câmara, ante as razões expostas pelo Relator, e com fundamento nos artigos 71, inciso III, da Constituição Federal de 1988, 1º, inciso V e 39, inciso II, da Lei 8.443/1992, 1º, inciso VIII, 259, inciso II, e 260, § 1º, do Regimento Interno, e na Súmula TCU 106, em:
9.1. considerar legal o ato de aposentadoria de Ronaldo Chagas e autorizar o registro correspondente;
9.2. dispensar a devolução dos valores indevidamente recebidos de boa-fé, com base no Enunciado 106 da Súmula da Jurisprudência do TCU.
9.3. determinar ao Ministério da Ciência, Tecnologia, Inovações e Comunicações (Extinto) que:
9.3.1. adote, no prazo de quinze dias, a contar da notificação deste acórdão, providências para a regularização da falha financeira apontada, com a suspensão do pagamento da vantagem impugnada, sob pena de responsabilidade solidária da autoridade administrativa omissa;
9.3.2. dê ciência, no prazo de quinze dias, contados da notificação, do inteiro teor desta deliberação ao interessado, alertando-o de que o efeito suspensivo proveniente da interposição de eventuais recursos junto ao TCU não o exime da devolução dos valores percebidos indevidamente, caso o recurso não seja provido;
9.3.3. informe ao interessado o teor deste acórdão, encaminhando ao TCU, no prazo de trinta dias, comprovante da data de ciência pelo ex-servidor, nos termos do art. 4º, § 3º, da Resolução TCU 170/2004; e
9.4. dar ciência desta deliberação ao interessado e ao órgão de origem.

Análise de ato de concessão de aposentadoria.

Segunda Câmara

Ministério da Ciência, Tecnologia, Inovações e Comunicações (extinto).

3. Interessados/Responsáveis:
3.1. Interessado: Ronaldo Chagas (XXX.168.778-XX).

13.1. Ministros presentes: Bruno Dantas (Presidente), Augusto Nardes (Relator) e Antonio Anastasia.
13.2. Ministro-Substituto presente: Marcos Bemquerer Costa.

AUGUSTO NARDES

Adoto como parte integrante deste relatório a instrução transcrita a seguir, elaborada no âmbito da Secretaria de Fiscalização de Integridade de Atos e Pagamentos de Pessoal e de Benefícios Sociais (Sefip) , cujo encaminhamento teve a anuência do dirigente daquela unidade técnica e do Ministério Público junto ao TCU (peças 5 a 7) : 
"INTRODUÇÃO
1. Trata-se de ato de aposentadoria, submetido, para fins de registro, à apreciação do Tribunal de Contas da União (TCU) , de acordo com o art. 71, inciso III, da Constituição Federal.  O ato foi cadastrado e disponibilizado ao TCU por intermédio do Sistema e-Pessoal, na forma do art. 2º e 4º da Instrução Normativa TCU 78/2018.
2. O ato desse processo pertence às seguintes unidades:
2.1. Unidade emissora: Ministério da Ciência, Tecnologia, Inovações e Comunicações (Extinto) .
2.2. Unidade cadastradora:  Instituto Nacional de Pesquisas Espaciais.
2.3. Subunidade cadastradora: DIVISÃO DE GESTÃO DE PESSOAS - DIDGP.
EXAME TÉCNICO
Procedimentos aplicados
3. Os procedimentos para exame, apreciação e registro de atos de pessoal encontram-se estabelecidos na Instrução Normativa TCU 78/2018 e na Resolução TCU 206/2007. Essas normas dispõem que os atos de pessoal disponibilizados por meio do e-Pessoal devem ser submetidos previamente a críticas automatizadas, com base em parâmetros predefinidos.
4. As críticas das informações cadastradas na etapa de coleta do ato foram elaboradas e validadas levando-se em conta as peculiaridades de cada ato. Os itens verificados nessa etapa são inerentes a dados cadastrais, fundamentos legais, mapa de tempo, ficha financeira, assim como eventuais ocorrências de acumulação. Trata-se de verificações abrangentes, minuciosas e precisas e sem a necessidade de ação humana e, portanto, menos suscetível a falhas. As críticas aplicadas estão discriminadas no sistema, no Menu e-Pessoal, opção 'Crítica', que podem ser acessadas mediante concessão de perfil específico a servidores do TCU responsáveis pela análise.
5. Além das críticas automatizadas, há verificação humana adicional no caso de haver alertas do sistema ou informações não formatadas, como esclarecimentos do gestor ou do controle interno.  
6. As críticas também consideram os registros do Sistema Integrado de Administração de Recursos Humanos (Siape) . O Siape disponibiliza informações atualizadas sobre as parcelas que integram os proventos, diferentemente, portanto, do e-Pessoal, que informa as parcelas no momento do registro do ato. 
7. Essa confrontação com o Siape fornece uma visão atual e verdadeira da situação, o que permite descaracterizar irregularidades e inconsistências que, embora constantes do e-Pessoal, já foram corrigidas.
8. As verificações detectadas no ato encontram-se discriminadas na aba de pendências do ato no sistema e-Pessoal, bem como no espelho do ato contemplado por esta instrução.
Exame das Constatações
9. Ato: 123841/2020 - Inicial - Interessado: RONALDO CHAGAS - CPF: XXX.168.778-XX
9.1. Parecer do Controle Interno: considerar o ato Legal.
9.2. Constatações e análises: 
9.2.1. Houve o registro de pelo menos uma rubrica com 'Denominação para análise pelo TCU = Decisão judicial (16171 - DECISAO JUDICIAL TRANS JUG APO (Decisão judicial - Outros) - R$ 8,83) .
a. Justificativa do Gestor de Pessoal: Não há. Verificação efetuada no âmbito do TCU.
b. Análise do Controle Interno:  Não há. Verificação efetuada no âmbito do TCU.
c. Análise da Equipe Técnica: Ilegal
O pagamento da rubrica judicial está amparado na decisão judicial (Processo 94.0401505-9 - Justiça Federal - 2ª Vara Federal de São José dos Campos) , a qual se refere a 14º salário no valor de R$16,07. Esta Corte de Contas, ao analisar atos de aposentadoria do Instituto Nacional de Pesquisas Espaciais que continham a decisão judicial 14º Salário, apreciou os atos pela ilegalidade, pois considerou a rubrica irregular, pois se tratava de vantagem do regime celetista, que foi transposta para o regime estatutário. No entanto, entendeu que, em função do trânsito em julgado das ações judiciais, não poderia ser determinada a suspensão da rubrica (Acórdão 8720/2017-TCU-Segunda Câmara e 1.141/2018-TCU-2ª Câmara, ambos de Relatoria do Ministro Marcos Bemquerer; e Acórdão 9416/2016-TCU-Segunda Câmara, de relatoria do ministro Vital do Rêgo) .
9.2.2. Ato e-Pessoal em substituição a ato Sisac devolvido de acordo com comunicado da presidência do TCU. Data de encaminhamento do ato Sisac ao TCU: 24/06/2019
a. Justificativa do Gestor de Pessoal: Não há. Verificação efetuada no âmbito do TCU.
b. Análise do Controle Interno:  Não há. Verificação efetuada no âmbito do TCU.
c. Análise da Equipe Técnica: Legal
Ato em substituição a ato SISAC devolvido com entrada original no TCU na data de 24/6/2019.
9.3. O quadro resumo de ocorrências e, quando for o caso, o detalhamento da norma legal e da jurisprudência para as inconsistências acima elencadas encontra-se no anexo II dessa instrução. 
 (...) 
CONCLUSÃO
10. A abrangência e a profundidade das verificações levadas a efeito fundamentam convicção de que o ato 123841/2020 pode ser apreciado pela ilegalidade, em razão das irregularidades apontadas no item Exame das Constatações desta instrução, que representam afronta à legislação e à jurisprudência de referência
PROPOSTA DE ENCAMINHAMENTO
11. Ante o exposto, com fundamento no art. 71, inciso III, da Constituição Federal, no art. 1º, inciso V, e art. 39, incisos I e II, da Lei 8.443/1992, no art. 260 do Regimento Interno do Tribunal de Contas da União, propõe-se: 
11.1. Considerar ILEGAL e recusar registro do ato de Aposentadoria de RONALDO CHAGAS do quadro de pessoal do órgão/entidade Ministério da Ciência, Tecnologia, Inovações e Comunicações (Extinto) , com base nos arts. 71, inciso III, da Constituição Federal, 1º, inciso V, e 39, inciso II, da Lei 8.443/1992 e 260, § 1º, do Regimento Interno.
11.2. Com fulcro no art. 262, caput, do Regimento Interno deste Tribunal, determinar ao órgão/entidade Ministério da Ciência, Tecnologia, Inovações e Comunicações (Extinto) que: 
11.2.1. dê ciência, no prazo de quinze dias, contados da notificação, do inteiro teor desta deliberação ao interessado, alertando-o de que o efeito suspensivo proveniente da interposição de eventuais recursos junto ao TCU não o exime da devolução dos valores percebidos indevidamente, caso o recurso não seja provido.
11.2.2. informe o teor do acórdão que vier a ser prolatado, encaminhando ao TCU, no prazo de trinta dias, comprovante da data de ciência pelo interessado, nos termos do art. 4º, § 3º, da Resolução TCU 170/2004."
	É o relatório.

não há.

Procurador Sergio Ricardo Costa Caribé.

APOSENTADORIA. PARCELA REFERENTE AO DÉCIMO QUARTO SÁLÁRIO, DECORRENTE DO REGIME CELETISTA, DEFERIDA, POR DECISÃO JUDICIAL, A EX-SERVIDOR ENQUADRADO NO REGIME ESTATUTÁRIO. PRECEDENTES. SÚMULA TCU 241. JULGAMENTO PELA LEGALIDADE EM OBSERVÂNCIA AOS PRINCÍPIOS DA RAZOABILIDADE, DA EFICIÊNCIA E DA ECONOMICIDADE. DETERMINAÇÃO PARA REGULARIZAÇÃO DA FALHA.

APOSENTADORIA (APOS)

Secretaria de Fiscalização de Integridade de Atos e Pagamentos de Pessoal e de Benefícios Sociais (Sefip).

Examina-se neste processo ato de aposentadoria de Ronaldo Chagas, ex-servidor do Ministério da Ciência, Tecnologia, Inovações e Comunicações (extinto) .
2.	A Secretaria de Fiscalização de Integridade de Atos e Pagamentos de Pessoal e de Benefícios Sociais (Sefip) concluiu, com o aval do Ministério Público junto ao TCU (MPTCU) , pela ilegalidade do ato, em razão do pagamento, decorrente de decisão judicial, de vantagem remuneratória - gratificação especial do Decreto 89.253/1993. A unidade técnica não propôs, entretanto, determinar a suspensão do pagamento da parcela, em respeito à decisão judicial.
3.	De fato, a jurisprudência desta Corte tem afirmado reiteradamente que o provimento judicial que ampara o pagamento de rubricas semelhantes não afasta a obrigatoriedade de sua absorção pelos aumentos deferidos à carreira. Nessa linha os Acórdãos 4.975/2017 e 451/2020, ambos da 1ª Câmara e de relatoria do Ministro Benjamin Zymler. A rubrica ora questionada, portanto, deveria ser paga na forma de VPNI e estaria sujeita exclusivamente à atualização decorrente de revisão geral dos servidores federais, com absorção gradativa no caso de promoções, progressões ou reestruturação de cargos.
4.	Sendo assim, diversamente do que entendeu a unidade técnica, cabe determinar a supressão do pagamento, uma vez que a parcela deveria ter sido absorvida pelos reajustes promovidos pelos planos de carreira editados posteriormente à decisão judicial. 
5.	No entanto, dado o irrisório valor da parcela, de R$ 8,83, considero apropriado seguir o entendimento adotado nos Acórdãos 3.067/2022, 9.438/2021 e 11.246/2021, da 1ª Câmara, de relatoria do Ministro Jorge Oliveira, bem como nos Acórdãos 12.458/2021 e 12.459/2021, da 2ª Câmara, de relatoria do Ministro-Substituto Marcos Bemquerer Costa, segundo o qual:
	"o valor insignificante de parcela incluída irregularmente em ato de concessão de aposentadoria ou pensão pode ensejar em caráter excepcional o julgamento pela legalidade do ato, com o devido registro, em observância aos princípios da razoabilidade, da eficiência e da economicidade, desde que adotada medida para a regularização financeira da falha". 
6.	Nesse sentido, cabe julgar legal o referido ato, autorizando o respectivo registro, determinando ao órgão de origem que faça cessar os pagamentos da rubrica considerada irregular, sem prejuízo de aplicar a Súmula TCU 106 às parcelas indevidamente recebidas pelo servidor.
	Ante o exposto, VOTO por que o Tribunal adote a minuta de acórdão que submeto à consideração deste Colegiado.
TCU, Sala das Sessões Ministro Luciano Brandão Alves de Souza, em 1 de novembro de 2022.
Ministro JOÃO AUGUSTO RIBEIRO NARDES
Relator